【裁判字號】    97,上訴,3513
【裁判日期】    971225
【裁判案由】    誣告
【裁判全文】
臺灣高等法院刑事判決                97年度上訴字第3513號
上  訴  人  臺灣板橋地方法院檢察署檢察官
被      告  乙○○
上列上訴人因被告誣告案件，不服台灣板橋地方法院九十六年度
訴字第一三○三號，中華民國九十七年六月十七日第一審判決（
起訴案號：台灣板橋地方法院檢察署九十五年度偵字第一六七四
七號），提起上訴，本院判決如下：
    主  文
上訴駁回。
    理  由
一、按不服地方法院之第一審判決而上訴者，應向管轄第二審之
    高等法院為之。上訴書狀應敘述具體理由。第二審法院認為
    上訴書狀未敘述理由或上訴有第三百六十二條前段之情形者
    ，應以判決駁回之。刑事訴訟法第三百六十一條第一項、第
    二項、第三百六十七條前段，分別定有明文。所謂具體理由
    ，必係依據卷內既有訴訟資料或提出新事證，指摘或表明第
    一審判決有何採證認事、用法或量刑等足以影響判決本旨之
    不當或違法，而構成應予撤銷之具體事由，始克當之（例如
    ：依憑證據法則具體指出所採證據何以不具證據能力，或依
    憑卷證資料，明確指出所為證據證明力之判斷如何違背經驗
    、論理法則），若僅泛言原判決認定事實錯誤、違背法令、
    量刑失之過重或輕縱，而未依上開意旨指出具體事由，或形
    式上雖已指出具體事由，然該事由縱使屬實，亦不足以認為
    原判決有何不當或違法者（例如：對不具有調查必要性之證
    據，法院未依聲請調查亦未說明理由，或援用證據不當，但
    除去該證據仍應為同一事實之認定），皆難謂係具體理由，
    俾與第二審上訴制度旨在請求第二審法院撤銷、變更第一審
    不當或違法之判決，以實現個案救濟之立法目的相契合，並
    節制濫行上訴（最高法院九十七年度台上字第八九二號判決
    要旨參照）。再最高法院六十五年台上字第二八三六號判例
    要旨指出：「上訴於第三審法院，其上訴書狀應敘述上訴之
    理由，為刑事訴訟法第三百八十二條第一項所明定。本件原
    審檢察官提出之上訴書，僅云『茲據告訴人某甲具狀請求提
    起上訴前來，經核內容，尚非顯無理由，檢附原書狀，提起
    第三審上訴，請予法辦』，並無一語指摘原判決如何違背法
    令，及該書狀內容如何尚非顯無理由。刑事訴訟法既無上訴
    理由得引用或檢附其他文件代替之規定，揆之首開說明，其
    上訴程式自屬不合」；同院六十九年台上字第二七二四號判
    例要旨亦表示：「刑事訴訟法第三百八十二條第一項所謂上
    訴書狀應敘述上訴之理由，係指上訴書狀本身應敘述上訴理
    由而言，非可引用或檢附其他文書代替，以為上訴之理由。
    蓋刑事訴訟法規定各種文書之制作，應具備一定之程式，其
    得引用其他文書者，必有特別之規定始可，（例如刑事訴訟
    法第四十八條、第三百七十三條。）否則，即難認其上訴已
    合法律上之程式。」修正後刑事訴訟法第三百六十一條、第
    三百六十七條規定與第三百八十二條第一項規定之意旨相合
    ，自應為相同之適用。易言之，不服地方法院之第一審判決
    而上訴者，須提出上訴書狀，並於上訴狀記載具體理由，同
    時應於上訴狀本身內敘明上訴之理由，不得引用或檢附其他
    文書代替，以為上訴之理由。上訴書狀若引用或檢附其他文
    書代替，以為上訴理由者，該引用或檢附之其他文書內容，
    非屬上訴書狀之內容，故上訴書狀是否敘述具體理由，應就
    所引用或檢附之文書以外之內容加以觀察、判斷，若除去該
    引用、檢附之文書外，其餘部分之敘述，不能認係具體理由
    者，上訴即非合法。
二、本件檢察官上訴意旨略稱：「…(一)、茲據告訴人具狀請求上
    訴，略以：本件原審判決被告（乙○○）無罪，固非無見，
    惟查，本案被告於與證人丙○○見面前，既預先繕打完成書
    面資料，顯有『虛構事實』之犯意存在，而證人黃奕敏、黃
    興恭均否認收到金錢，證人甲○○（即告訴人）所稱交付予
    黃興恭之金額，亦與收據內容不符，再於卷附所示之證據一
    再顯示被告知該印文係其所有，且曾授權黃奕敏使用之事實
    ，卻基於使告訴人受刑事處分之犯意，虛構事實，並恐嚇證
    人丙○○於被告事前所捏造之『事實證明書』上簽署，顯構
    成告罪嫌，而原審忽而未查，判決理由顯有未備。因之請求
    本檢察官上訴，經核所具備理由尚非無據。(二)爰附送原書狀
    依刑事訴訟法第三百四十四條第一項、第三項、第三百六十
    一條第一項提起上訴」等語。
三、惟查，原判決以公訴意旨略以：被告與告訴人同為台北縣鶯
    歌鎮尖山里黃氏宗親，因宗族內土地甚多且複雜，宗族成員
    乃於民國六十九年間委託土地代書吳易達（已歿）辦理土地
    移轉登記或繼承事宜，因此而發生糾紛數度臨訟；被告明知
    告訴人並無於六十九年九月五日與代書吳易達互相勾結，共
    同以偽造被告署名及盜蓋被告印章之方式，偽造「移轉登記
    費用相互補償費」收據一紙（即告證五），亦明知告證五上
    「乙○○」之印文與被告本人平日使用之印文係屬相同等情
    ，竟意圖使告訴人受刑事處分，於九十三年八月十五日先向
    證人丙○○即代書吳易達事務所職員聲稱若簽下證明「當時
    用印係王奕宗、甲○○他們拿出印章，給吳易達代書蓋印，
    乙○○等人並未在場」等不實事項之事實證明書（即告證一
    ），就不必再上法院，證人丙○○一時不察而於告證一上簽
    名蓋章，被告取得告證一後，再於九十三年九月二十三日，
    具狀向台灣板橋地方法院檢察署提出告訴，誣指告訴人有上
    開偽造文書犯行。因認被告涉犯刑法第一百六十九條第一項
    誣告罪嫌。係以被告之供述、告訴代理人黃達元之指訴、證
    人丙○○之證述及告證五、台灣台北地方法院板橋分院七十
    一年度訴字第一七五七號案卷第五十四頁、第五十六頁民事
    答辯狀（即告證六）、土地登記申請文件（即告證七）及台
    灣板橋地方法院檢察署檢察官九十四年度偵字第一九八九七
    號不起訴處分書等為其主要論據。然為被告所堅決否認，並
    以告證五上面『乙○○』之簽名及印文皆非其本人所為，其
    也沒有同意或授權他人代簽或代蓋，而告證一是由證人丙○○自願簽名蓋章後所交付，其並無誣告告訴人之意等語置辯
    。經查：(一)就證據能力部分，被告及選任辯護人僅爭執前開
    告訴代理人之指訴不具證據能力，經核告訴代理人於檢察事
    務官詢問時所為之證詞係屬刑事訴訟法第一百五十九條第一
    項之傳聞證據，且查無例外得作為證據之情形，另告訴代理
    人於檢察官訊問時之證詞因未經具結，違反刑事訴訟法第一
    百五十八條之三規定，故原審法院認告訴代理人於本案之指
    訴均不具證據能力外，其餘證據則皆有證據能力。(二)被告曾
    於九十三年九月二十三日具狀，以告訴人涉犯偽造印章、偽
    造文書罪嫌而向台灣板橋地方法院檢察署提出告訴一事，有
    刑事告訴狀影本在卷可稽，惟被告於該案九十三年十月二十
    一日首次開庭時，即陳稱：收據（即指告證五）上我的印章
    是有可能被盜刻，依據丙○○口述是甲○○、王奕宗將我印
    章給吳易達蓋在收據上，他們拿此收據向法院主張，所以是
    行使偽造私文書，另一種可能是我委任黃奕敏辦理土地所有
    權移轉時，說印章遺失，他們有可能撿或盜得該印章，因我
    沒在場，收據上之印章是否是我印章未鑑定前我並沒法確定
    等語，亦有當日詢問筆錄附卷可參（台灣板橋地方法院檢察
    署九十三年度發查字第四二九六號卷第十六頁、第十七頁）
    ，足見被告於當日庭訊時，即已改向該管公務員指訴告訴人
    係以盜蓋印章方式偽造告證五，而應無偽造印章之情，且其
    後同署檢察官以九十四年度偵字第一九八九七號為不起訴處
    分時，亦與本件公訴意旨同認被告於該案就印章部分之指訴
    內容係遭告訴人等人盜蓋印章，而非偽造印章，有前開不起
    訴處分書在卷可憑，合先敘明。(三)然而，證人丙○○於檢察
    事務官詢問時，即證稱：告證五內收取人的署押是代書吳易
    達叫我簽的，書寫時乙○○應該沒有在場，而用印時我沒有
    在場，不知道何人蓋用乙○○（被告）的印章等語，於原審
    審理亦為相同之證詞，另告訴人於原審審理時，則證稱：當
    時是黃金全、黃天賜寄存證信函到我這裡，要我拿四十萬多
    一點給黃興恭，我就跟王奕宗、黃霸旺一起拿錢到黃興恭的
    家，當時乙○○、黃奕敏都沒有在場，黃興恭拿到錢的時候
    並沒有給我收據，告證五是後來代書吳易達拿到我家給我的
    收據，該收據內的字跡我不知道是誰寫的，也不知道是誰蓋
    章，後來因為民事庭有互告，所以我拿出該收據，至於為何
    乙○○要在裡面蓋章，這是他們內部的事情，我不清楚等語
    ，足見告訴人當時並未與被告有直接接觸，亦無法確切指證
    黃奕敏或被告有事先要求或事後收受其所交付之補償費款項
    ，是依證人丙○○、甲○○之證詞內容，實皆無從證明告證
    五內「乙○○」之署押係基於被告授權簽署，及其上「乙○○」之印文係由被告本人或授權他人蓋用之情。(四)檢察官雖
    另舉告證六、七上蓋有與告證五相同之「乙○○」印文，冀
    藉以佐證告證五應同係經被告授權後始蓋用印文之情，惟被
    告迄至原審審理期日，僅承認告證七上之印文係經過其授權
    蓋用（否認為其親自蓋用）者，仍否認告證六上之印文係由
    其本人或獲得其同意授權蓋用，而檢察官就告證六部分猶未
    提出相關證據證明該答辯狀確係被告本人或經其同意授權後
    所作成外，縱認告證六、七文件上之印文均係由被告授權蓋
    用者，然告證六係被告以個人名義於七十一年八月間向原審
    法院提出之民事答辯狀，告證七係被告以個人名義於七十年
    七月間向地政機關辦理土地所有權移轉登記之聲請書，反觀
    在告證五內，被告之身分卻係二房代表收取人，該收據係用
    以證明確有代表該房派下員收取告訴人所交付之補償費，書
    立時間亦早在六十九年九月五日，先於告證六、七作成之時
    間，是告證五在製作時點、法律性質上既均與告證六、七迥
    然有異，相互間自難予以比附援引，況依代書吳易達於六十
    八年八月二十日，與黃文鎮派下代表人所簽立之委辦土地繼
    承移轉案件契約書所載，大房代表係黃奕敏、二房代表係黃
    興恭、三房代表係黃天文（即告證十，就此被告於原審審理
    時表示二房代表與三房代表係誤植，二房代表應係黃天文，
    三房代表應係黃興恭），亦未見被告具有二房代表之身分，
    而無法使原審法院達到被告事前即有以二房代表為名，同意
    授權他人對外在告證五內簽立署押或蓋用印文之確信。(五)再
    證人丙○○於原審法院審理時，具結證稱：告證一是我簽名
    的，因為我一直當證人不堪其擾，乙○○說簽了這張之後就
    不用再出庭，當時乙○○沒有說要告我偽造文書，只有說簽
    了這張就沒事，當時有大概看一下告證一，但因為這案件太
    久了，事隔那麼多年，事實是怎麼樣我忘記了，我是心裡想
    說怕我不幫乙○○簽的話，將來他會找我麻煩，當時我覺得
    很煩，但我不確定乙○○有沒有用言語或行動表示不簽會找
    我麻煩的意思等語在卷，是被告請求證人丙○○在告證一上
    簽章之際，既未使用強暴、脅迫等不法手段（縱證人丙○○
    於本院九十年年度上易字第二五五號案件九十三年十二月十
    六日準備程序稱被告曾表示要告證人丙○○偽造文書等詞為
    真，因提出告訴本係被告認定告證五係屬偽造而得合法主張
    之權利，亦非屬不法手段），而證人丙○○亦未向被告明確
    表示告證一所載內容與其主觀認知事實有何不符之情，卻仍
    自願簽章代表同意其內容，是就被告而言，其向台灣板橋地
    方法院檢察署提出前案偽造文書之告訴時，當係認定證人丙○○願意以告證一書面代為陳述之內容為真實；另參諸告訴
    人如前述已自承告證五係其於進行民事訴訟時，所自行向法
    院提出作為證據者，且與被告同列名在告證五內之黃奕敏、
    黃興恭，於該案相關訴訟中亦均否認有收到錢，並同爭執告
    證五之真正等情，有原審八十五年度重訴字第二二二號民事
    判決書附卷可稽，再告訴人所稱交付與黃興恭之金額數字，
    復與告證五內所載之三十七萬餘元不符，故被告於九十三年
    九月二十三日對告訴人提出偽造文書之告訴，堪認係有相當
    跡證推論有此事實方為申告。是本件依卷內積極證據資料顯
    示，既難以證明告證五上之簽名及印文係被告親自簽蓋，抑
    或經其事前同意授權他人代為簽蓋之情，另其主觀上對告訴
    人提出前案偽造文書之告訴時，復係具有相當依據而足以懷
    疑有遭告訴人盜蓋印章、偽造文書方為申告，雖最終不能證
    明其所訴之事實確屬真實，然其對告訴人申告既非全然無因
    ，自難認其有虛偽誣指告訴人犯罪之故意，從而，尚無從認
    定被告違犯誣告罪行。原判決綜合上情，因認檢察官所舉之
    證據，並不足以證明被告犯罪因而諭知被告無罪之判決，已
    詳予說明其證據之取捨及論斷之基礎，所為論述，均有卷存
    資料可稽，從形式上觀察，並無違背法令、違反證據法則及
    理由未備之情形。
四、檢察官提起本件上訴，其上訴書僅云茲據告訴人具狀請求上
    訴，略以……經核所具備理由尚非無據。爰附送原書狀，依
    刑事訴訟法第三百四十四條第一項、第三項、第三百六十一
    條第一項提起上訴等語，只引用、檢附告訴人聲請上訴狀，
    檢察官之上訴書本身，並未依據卷內資料對於原判決究竟如
    何違背法令或不當，為具體之指摘，所引用之內容實已經原
    審判決詳予審酌，且依上開說明，其引用或檢附告訴人等聲
    請上訴狀，亦難認檢察官之上訴書已敘述上訴理由，自屬不
    合法律上之程式，上訴自應予駁回。
據上論斷，應依刑事訴訟法第三百六十七條前段，判決如主文。
本案經檢察官繆卓然到庭執行職務。
中    華    民    國    97    年    12    月    25    日
                  刑事十三庭審判長  法  官  曾德水
                                    法  官  趙文卿
                                    法  官  林婷立
以上正本證明與原本無異。
檢察官如不服本判決，應於收受送達後10日內向本院提出上訴書
狀，其未敘述上訴之理由者並得於提起上訴後10日內向本院補提
理由書（均須按他造當事人之人數附繕本）「切勿逕送上級法院
」。
                                    書記官  王增華
中    華    民    國    98    年    1     月    19    日


司法院資訊處製作；財團法人民間司法改革基金會備份。
